臺灣高等法院臺中分院民事判決　　　　96年度再字第5號
再審原告　酉○○
　　　　　卯○○
　　　　　寅○○
　　　　　子○○
　　　　　戌○○○
　　　　　亥○○
　　　　　未○○
　　　　　午○○
　　　　　天○○
　　　　　巳○○
　　　　　辰○○
　　　　　申○○
上 列 12人
共　　　同
送達代收人徐文宗律師
再審被告　地○○　　住台中縣太平市○○路22號3樓
　　　　　玄○○　　住台中縣豐原市○○街27號
　　　　　己○○　　住台中縣太平市○○路1481號
　　　　　丑○○○　住桃園縣八德市○○路○段903號
　　　　　癸○○　　住同上
　　　　　庚○○　　住台中縣豐原市○○路108號
　　　　　辛○○　　住同上
　　　　　壬○○　　住台中縣大雅鄉○○路○段64巷46弄
　　　　　　　　　　19號4樓
　　　　　宇○○　　住台中市○區○○街5之9號
　　　　　戊○○　　住台北縣新莊市○○路9巷3號
　　　　　乙○○　　住台中市南屯區建功南13巷26號
　　　　　丙○○　　住台北縣五股鄉○○村○○路○段235之
　　　　　甲○○　　住桃園縣蘆竹鄉○○路108巷17弄20之
　　　　　丁○○　　住桃園縣八德市○○路○段16巷85號7樓
　　　　　宙○○○　住台中縣豐原市○○街27號
上列當事人間因確認買賣關係事件，再審原告對於本院95年度上
字第63號中華民國95年8月23日確定判決，提起再審之訴，本院
判決如下：
    主  文
再審之訴駁回。
再審訴訟費用由再審原告負擔。
    理  由
一本件再審之訴意旨以：座落於台中市○○區○○段第68、69、
  70、71、72、73、74、75、76、77、78、79、80、81等地號土
  地（舊地號為台中市○○區○○段第6號土地，下稱系爭土地
  ），係再審原告戌○○○、亥○○、未○○、午○○、天○○
  、巳○○、辰○○、申○○等8人之被繼承人湯邁選、再審原
  告卯○○之被繼承人陳樹藤、再審原告陳金地（改名為寅○○
  ）、陳炳松（改名為子○○）之被繼承人陳慶三（委由陳如專
  出名）、再審原告酉○○及訴外人湯萬來（其部份嗣後出售與
  湯邁選）於50年2月5日向再審被告地○○及再審被告等之被繼
  承人詹涂阿壬以每甲當新台幣（下同）100,000元購買其持分
  合計132/240及連同分管地上之建物，有不動產買賣契約書可
  稽，惟本院95年度上字第63號原確定判決引用證人陳如專於本
  院91年度上字第145號案件所為之證言為判決之基礎，認詹涂
  阿壬未到場締約，而謂難認兩造間買賣契約關係存在，而為再
  審原告等敗訴之判決，此有原確定判決理由欄第三點中記載:
  「證人陳如專於91年度上字第145號案件中（見該案件第2宗第
  88 -89頁）證稱: 「... 是老闆娘詹涂阿壬是委託綽號阿忠的
  人與我訂立契約，當時她沒有出面... 詹涂阿壬從頭到尾都沒
  有出面。當時阿忠（即林益忠，下同）沒有拿委託書出來…她
  （即詹涂阿壬）的印章也是阿忠拿過來的，.. 是否老闆娘的
  印章，我不清楚，地○○的印章也是阿忠拿出來的.. 價金給
  付給阿忠，詹涂阿壬當時沒有在場，詹涂阿壬也沒有告訴我，
  有無收到該筆錢... 」等語在卷。」（詳原確定判決理由書第
  12頁第ll行後段起）、「証人陳如專既是系爭上地之承買人，
  有系爭買賣契約可按，而賣方詹涂阿壬有無親自出面訂約，與
  其利害關係至鉅，衡情陳如專應印象深刻；加以其作證時間（
  92年10月6日，見145號卷2第85頁），顯較羅煥榮作證時間（9
  4年3月29日，見保全證據卷訊問筆錄）提早1年5月餘，則陳如
  專之記憶自較羅煥榮之記憶為清楚，準此，陳如專之前開證詞
  ，足堪採信。」（詳原確定判決理由書第13頁第12行後段起）
  等語可稽，是證人陳如專上開陳述，顯已影響於裁判之結果者
  ，至為明顯。證人陳如專就「系爭買賣是否由詹涂阿壬親自出
  面締約」之重要事實所為之證言係屬虛偽陳述，此部份業經台
  灣台中地方法院95年度訴字第2245號刑事判決偽證罪成立確定
  在案，且經該案承審法官詳為審理後，亦釐清系爭買賣契約確
  實由詹涂阿壬出面締結並用印其上。爰依民事訴訟法第496 條
  第1項第10款提起再審之訴。
二本院95年度上字第63號確定判決認定再審原告敗訴理由如下：
  (一)按訴訟標的之法律關係，於確定之終局判決中經裁判者，當
    事人之一造以該確定判決之結果為基礎，於新訴訟用作攻擊
    防禦方法時，他造應受其既判力之拘束，不得以該確定判決
    言詞辯論終結前，所提出或得提出而未提出之其他攻擊防禦
    方法為與該確定判決意旨相反之主張，此就民事訴訟法第39
    9條第1項規定（即現行法第400第1項）之趣旨觀之甚明。最
    高法院42年台上字第1306號著有判例。申言之，所謂「既判
    力」客觀範圍，不僅關於其言詞辯論終結前，所提出之攻擊
    防禦方法屬之，即其當時得提出而未提出之攻擊防禦方法亦
    屬之。又按確定判決之既判力，固以訴訟標的經表現於主文
    判斷之事項為限，判決理由並無既判力。但法院於判決理由
    中，就訴訟標的以外當事人主張之「重要爭點」，本於當事
    人辯論之結果，已為判斷時，其對此「重要爭點」所為之判
    斷，除有顯然違背法令之情形，或當事人已提出新訴訟資料
    ，足以推翻原判斷之情形外，應解為在同一當事人就該「重
    要爭點」所提起之訴訟中，法院及當事人就該已經法院判斷
    之重要爭點法律關係，皆不得任作相反之判斷或主張，始符
    民事訴訟上之誠信原則（最高法院73年度台上字第4062號判
    決、91年度台上字第790號判決參照）。申言之，所謂「爭
    點效」理論，係基於民事訴訟法上之誠信原則，認為如法院
    於判決理由中除訴訟標的外，關於當事人主張之「重要爭點
    」，已本於當事人辯論之結果為判斷時，對此「重要爭點」
    所為之判斷，雖無民事訴訟法第400條規定之既判力，然除
    有顯然違背法令或當事人已提出新訴訟資料，足以推翻原判
    斷之情形外，應解為在同一當事人就該已經法院判斷之「重
    要爭點」之法律關係，不得作相反之主張或判斷。
  (二)查本件再審被告曾以系爭土地係伊與訴外人陳水木、陳平松
    、陳勝雄、陳永將、黃吳秀菊等人所共有，且未曾出售、出
    租或將系爭土地設定地上權予再審原告，亦未同意渠等使用
    ，又再審被告地○○自39年12月即遷出至香港，至81年12月
    始自大陸回台定居，是不曾與再審原告及訴外人陳如專等人
    於50 年2月5日簽訂不動產買賣契約（查系爭買賣契約形式
    上記載：賣方為：詹涂阿壬及酉○○；買方為陳樹藤、酉○
    ○、湯邁選、湯萬來、陳如專。又再審被告等《地○○除外
    》分別為詹涂阿壬繼承人或輾轉繼承人；再審原告等《酉○
    ○除外》分別陳樹藤、湯邁選、陳慶三之繼承人。又再審原
    告主張，其中湯萬來部分，嗣後出售予湯邁選，而陳如專部
    分，則受陳慶三委託出名購買之），且詹涂阿壬乃不識字之
    人；再者系爭不動產買賣契約書上之詹涂阿壬之簽名亦非真
    正，且無其本人按指印，準此，兩造間並無買賣契約存在，
    再審被告並以再審原告等人係無權占用系爭土地為由，訴請
    再審原告拆屋還地，經原法院以85年重訴字第79號、本院即
    台灣高等法院台中分院91年度上字第145號及最高法院93年
    度台上字第1009 號判決本件再審被告勝訴確定在案。證人
    陳如專於91年度上字第145號案件中（見該案件第2宗第88-8
    9頁）證稱：「... 是老闆娘詹涂阿壬是委託綽號阿忠的人
    與我訂立契約，當時她沒有出面.... 詹涂阿壬從頭到尾都
    沒有出面。當時阿忠（即林益忠，下同）沒有拿委託書出來
    .. 她（即詹涂阿壬）的印章也是阿忠拿過來的... 是否老
    闆娘的印章，我不清楚，地○○的印章也是阿忠拿出來的..
    . 價金給付給阿忠，詹涂阿壬當時沒有在場，詹涂阿壬也沒
    有告訴我，有無收到該筆錢... 」等語在卷。又查，證人王
    家增於本院到庭證稱：「（受命法官問：這個買賣契約書訂
    立當時，詹涂阿壬及地○○有無在場？）地○○沒有來，詹
    涂阿壬有無在場我無法確定。但是我書寫時，有人說那個人
    是地○○的母親詹涂阿壬，但是否真的是，我不確定」等語
    在卷（見本審卷第331頁），查證人王家增既無法確定系爭
    買賣契約簽訂時，詹涂阿壬是否在場？自不足為上訴人有利
    證據。又查，再審原告於本案另行請求本院調閱台中縣豐原
    戶政事務所留存之「詹涂阿壬」印鑑條乙紙，與系爭買賣契
    約及價金收據上「詹涂阿壬」印文，一併送請法務部調查局
    比對鑑定結果，調查局亦認定：「系爭買賣契約及價金收據
    上『詹涂阿壬』印文雖與豐原戶政事務所之『詹涂阿壬』印
    鑑條，形體大致相合，惟是否出於同一印章，由於系爭買賣
    契約及價金收據上『詹涂阿壬』部分印文紋線欠清晰，歉難
    認定為同一印章」等情，亦有法務部調查局鑑定書乙件在卷
    可稽（見本審卷第277、278 頁），查既無法證明豐原戶政
    事務所之「詹涂阿壬」印鑑條．與系爭買賣契約及價金收據
    上「詹涂阿壬」印文，係出自同一印章，則該鑑定書，亦不
    足為再審原告有利證據。
  (三)綜上所述，兩造間就系爭土地是否有買賣契約關係存在，既
    係最高法院93年台上字第1009號、本院91年度上字第145號
    確定判決之重要爭點，經兩造辯論後由法院於判決理由中作
    出判斷，雖該判斷屬訴訟標外之事項並無既判力，但該判斷
    結果既無違背法令之處，本於民事訴訟法上之誠信原則，兩
    造自應同受拘束，不得再為相反之主張，本院亦不得作相反
    之判斷。
三從上觀之，本院判決再審原告敗訴之基礎除陳如專之證言外，
  另有再審被告地○○自39年12月即遷出至香港，至81年12月
  始自大陸回台定居，是不曾與再審原告及訴外人陳如專等人於
  50 年2月5日簽訂不動產買賣契約（查系爭買賣契約形式上記
  載：賣方為：詹涂阿壬及酉○○；買方為陳樹藤、酉○○、湯
  邁選、湯萬來、陳如專。又再審被告等《地○○除外》分別為
  詹涂阿壬繼承人或輾轉繼承人；再審原告等《酉○○除外》分
  別為陳樹藤、湯邁選、陳慶三之繼承人。又再審原告主張，其
  中湯萬來部分，嗣後出售予湯邁選，而陳如專部分，則受陳慶
  三委託出名購買之），且詹涂阿壬乃不識字之人；再者系爭不
  動產買賣契約書上之詹涂阿壬之簽名亦非真正，且無其本人按
  指印，準此，兩造間並無買賣契約存在。證人王家增於本院
  到庭證稱：「（受命法官問：這個買賣契約書訂立當時，詹涂
  阿壬及地○○有無在場？）地○○沒有來，詹涂阿壬有無在場
  我無法確定。但是我書寫時，有人說那個人是地○○的母親詹
  涂阿壬，但是否真的是，我不確定」等語在卷（見本審卷第33
  1頁），查證人王家增既無法確定系爭買賣契約簽訂時，詹涂
  阿壬是否在場？自不足為再審原告有利證據。又查，再審原
  告於本案另行請求本院調閱台中縣豐原戶政事務所留存之「詹
  涂阿壬」印鑑條乙紙，與系爭買賣契約及價金收據上「詹涂阿
  壬」印文，一併送請法務部調查局比對鑑定結果，調查局亦認
  定：「系爭買賣契約及價金收據上『詹涂阿壬』印文雖與豐原
  戶政事務所之『詹涂阿壬』印鑑條，形體大致相合，惟是否出
  於同一印章，由於系爭買賣契約及價金收據上『詹涂阿壬』部
  分印文紋線欠清晰，歉難認定為同一印章」等情，亦有法務部
  調查局鑑定書乙件在卷可稽（見本審卷第277、278頁），查既
  無法證明豐原戶政事務所之「詹涂阿壬」印鑑條．與系爭買賣
  契約及價金收據上「詹涂阿壬」印文，係出自同一印章，則該
  鑑定書，亦不足為再審原告有利證據。綜上所述，兩造間就
  系爭土地是否有買賣契約關係存在，既係最高法院93年度台上
  字第1009號、本院91年上字第145號確定判決之重要爭點，經
  兩造辯論後由法院於判決理由中作出判斷，認定詹涂阿壬於簽
  訂買賣契約時並未到現場，雖該判斷屬訴訟標外之事項並無既
  判力，但該判斷結果既無違背法令之處，本於民事訴訟法上之
  誠信原則，兩造自應同受拘束，不得再為相反之主張，本院亦
  不得作相反之判斷。則本院上開確定判決並非以陳如專之證言
  為唯一基礎，縱捨棄陳如專證言不採，亦不足以影響判決之結
  果。另再審原告雖提出台灣台中地方法院刑事判決認定陳如專
  係偽證，然陳如專於該刑事訴訟程序中辯稱：「事實經過已久
  ，伊年事已高，很多事情皆已遺忘，但伊所述均屬實情，當時
  是「阿忠」一人以代理人身分出面，老闆娘並未在場，且伊作
  證當時，告發人方面並未提出異議」並非陳如專自白確係偽證
  ，伊乃堅稱其於本院91年上字第145號民事訴訟中所為之證言
  並非不實。又刑事判決所為事實之認定，於為獨立民事訴訟之
  裁判時本不受其拘束，最高法院29年上字第1640號著有判例。
  本院自不受該起訴書之拘束。綜合上述，本件再審之訴顯無理
  由，應予駁回，並不經言詞辯論為之。
據上論結，依民事訴訟法第502條第2項、第78條，判決如主文。
中　　華　　民　　國　　96　　年　　2 　　月　　26　　日
                  民事第四庭    審判長法　官　黃斐君
                                      法　官  陳蘇宗
                                      法　官  黃永祥
以上正本係照原本作成。
如對本判決上訴，須於收受判決送達後二十日內向本院提出上訴
書狀，其未表明上訴理由者，應於提出上訴後二十日內向本院提
出上訴理由書 (須按他造人數附具繕本)。
上訴時應提出委任律師為訴訟代理人之委任狀。具有民事訴訟法
第四百六十六條之一第一項但書或第二項之情形為訴訟代理人者
，另應附具律師及格證書及釋明委任人與受任人有該條項所定關
係之釋明文書影本。
                                      書記官　陳信和
中　　華　　民　　國　　96　　年　　2 　　月　　27　　日
                                                      Ｃ
